臺灣士林地方法院民事判決
109年度重家財訴字第5號
原      告  劉重民  
訴訟代理人  賴淑玲律師
被      告  王智廉  
訴訟代理人  林宣佑律師
上列當事人間請求夫妻剩餘財產分配事件，本院於民國111年7月
18日言詞辯論終結，判決如下：
    主  文
原告之訴駁回。
訴訟費用由原告負擔。
    事實及理由
一、原告起訴主張：
    ㈠兩造於民國71年10月25日結婚，婚後原適用法定財產制，
      惟嗣後原告向鈞院提出宣告夫妻分別財產制之聲請，經鈞
      院以108年度司家婚聲字第7號裁定宣告兩造改用分別財產
      制，並於109年2月3日確定，故兩造現存婚後財產價值之
      計算時點，應以109年2月3日為準。
    ㈡兩造婚後購入之3棟房屋均登記在被告名下，門牌號碼分別
      為新北市○○區○○街00號、新北市○○區○○街00號、臺南市○○
      路0段000巷00弄0號之4，然被告先於106年6月9日分別將
      系爭宜興街、合順街房地應有部分12/100、18/100贈與給
      兩造之子劉達生及劉道生，又於兩造離婚訴訟進行中之10
      6年10月30日分別將市價近新臺幣（下同）2千萬元之宜興
      街房地以700萬元賤價出售予兩造長子劉達生，將市價近2
      千萬元之合順街房地以300萬元低價出售予兩造次子劉道
      生，再於106年11月9日將市價約500萬元之臺南林森路房
      地贈與劉道生。
    ㈢被告在兩造離婚訴訟進行中，明知原告將有可能行使夫妻
      剩餘財產分配請求權之權利，卻將名下價值4千萬元以上
      之系爭三處房地產全部移轉殆盡，自己全未保留任何可供
      容身之處之不動產，更將其所謂「售屋」所得款共計900
      萬元全部移轉他處，名下未保留任何可供晚年生活保障之
      財產，此舉絕非對自身及子女常有之理財規劃行為，顯然
      係為減少原告對於剩餘財產之分配所為之脫產行為，依民
      法第1030條之3第1項規定，自應追加計算。
    ㈣原告之婚後財產如民事陳報三狀附表（見本院卷第527頁）
      所示為7,283,663元，因被告拒不報告其在法定財產制關
      係消滅五年內之婚後財產明細，且鈞院又未准予調查兩造
      自104年2月4日起至109年2月3日之全部財產所得資料，以
      查明兩造於109年2月3日之現存婚後財產，及有無在法定
      財產制關係消滅前五年內處分婚後財產之情，以致原告無
      從計算兩造之婚後財產差額，並聲明：1.被告應給付原告
      1千萬元，及自起訴狀繕本送達之翌日起至清償日止，按
      週年利率百分之五計算之利息。2.原告願供擔保，請准宣
      告假執行。3.訴訟費用由被告負擔。
二、被告答辯略以：
    ㈠兩造於71年10月25日結婚，婚後被告為婚姻、家庭盡心盡
      力，縱原告於婚姻期間發生外遇情事，被告仍有維繫婚姻
      之意願，希望原告能自省並返家同住，原告前雖對被告提
      出離婚訴訟，業經鈞院以107年度婚字第2號判決駁回原告
      之訴，並經臺灣高等法院以107年度家上字第302號判決駁
      回上訴，嗣經最高法院於108年8月14日以108年度台上字
      第1589號裁定駁回原告之上訴確定在案，是兩造婚姻關係
      仍存續中，合先陳明。
    ㈡原告既主張被告係為減少其對於剩餘財產之分配，而故意
      為財產之處分者，自應就被告惡意處分婚後財產之事實負
      舉證責任，原告所指被告處分系爭房地之時間發生在106
      年間，距本件夫妻剩餘財產分配請求計算之基準日即109
      年2月3日已約3年之久，且原告僅泛以被告於離婚訴訟進
      行期間將名下系爭房地予以處分即逕謂被告係為減少原告
      對於剩餘財產之分配而處分其婚後財產云云，完全為原告
      片面、主觀臆測之詞，原告並未就被告主觀上具有故意侵
      害剩餘財產分配請求權之惡意存在舉證以實其說，更何況
      兩造間另案離婚訴訟乃係由原告主動提起，被告迄無離婚
      之意願，自尚難以被告婚訴訟期間之處分行為即認被告主
      觀上係為減少原告就剩餘財產分配而處分，且兩造婚姻關
      係仍存續中，自無從逕認原告於106年間所為之處分行為
      具故意侵害原告剩餘財產分配之主觀意圖。
    ㈢被告對於名下所有之財產，本有完全之管理、使用及收益
      之權限，再加以於106年間，被告年近70歲，基於生涯財
      務規劃，方將系爭房地分別移轉予兩造之子劉達生、劉道
      生，其中買賣價金可詳系爭買賣契約書，並有臺灣士林地
      方檢察署檢察官109年度偵字第13569號不起訴處分書認定
      被告與兩造之子間並無虛偽買賣之情事。嗣兩造之子因負
      擔龐大之房貸、利息及生活費而備感壓力，被告基於疼愛
      孩子，方於107年起逐年贈與款項予小孩，以減輕其等經
      濟壓力；又原告對被告提起諸多訴訟案件，被告勢必須支
      出大筆律師酬金；以及於106年7月間系爭宜興街房子因尼
      莎中度颱風侵襲致嚴重受損而進行修繕，有屋損照片可證
      明宜興街房子確有受損乙情而須修補，綜上，被告亦計支
      出共計1,049萬元，被告絕無原告所稱不當減少或隱匿財
      產。況鈞院107年婚字第2號判決、臺灣高等法院107年度
      家上字第302號判決已認定被告將名下財產移轉予子女，
      並非移轉予其他無關之第三人，非屬脫產行為，此亦不應
      被告係離婚訴訟前抑或離婚訴訟期間移轉予子女而有所區
      別。
    ㈣原告之婚後財產如家事綜合言詞辯論意旨狀附表（見本院
      卷第511頁至第515頁）所示為7,283,662元；被告之婚後
      財產如家事綜合言詞辯論意旨狀附表（見本院卷第515頁
      ）所示為166,244元，原告之剩餘財產顯逾被告之剩餘財
      產，是原告請求依民法第1030條之1請求被告給付1千萬元
      云云，顯無理由。爰為答辯聲明：1.原告之訴駁回。2.被
      告願供擔保，請准免予宣告假執行。3.訴訟費用由原告負
      擔。
三、按夫妻未以契約訂立夫妻財產制者，除本法另有規定外，以
    法定財產制，為其夫妻財產制。法定財產關係消滅時，夫或
    妻現存之婚後財產，扣除婚姻關係存續中所負債務後，如有
    剩餘，其雙方剩餘財產之差額，應平均分配。但因繼承或其
    他無償取得之財產及慰撫金，不在此限。夫妻現存之婚後財
    產，其價值計算以法定財產制關係消滅時為準。但夫妻因判
    決而離婚者，以起訴時為準。民法第1005條、第1030條之1
    、第1030條之4 第1 項分別定有明文。準此，剩餘財產之計
    算為：婚後財產－婚後負債－因繼承取得之財產－因無償取
    得之財產＝各自之剩餘財產（負數則以零計算）、（剩餘財
    產多者－剩餘財產較少者）÷2 ＝平均分配額（剩餘財產少
    者得向多者請求剩餘財產分配之數額，最高法院89年度台上
    字第1861號判決參照）。查兩造於71年10月25日結婚，婚後
    未約定夫妻財產制，嗣原告向法院聲請改用分別財產制，經
　　本院以108年度司家婚聲字第7號裁定宣告兩造改用分別財產
    制，並於109年2月3日確定等事實，有兩造戶籍謄本、本院1
    08年度司家婚聲字第7號裁定影本、確定證明書等件在卷可
    稽（見本院卷第19頁至第27頁），且為被告所不爭執，依上
    述民法第1005條、第1030條之4 第1 項但書規定，本件應以
    兩造法定財產制關係消滅時即109年2月3日為剩餘財產分配
    基準日。經查：
    ㈠原告之剩餘財產為7,283,663元：
      1.兩造不爭執原告有以下之婚後財產（見本院卷第513頁
        至第515頁、第527頁）：
        ⑴存款：合作金庫西門分行87,381元、臺中市大里區農
          會5,817元、臺灣銀行大里分行42,106元、臺灣銀行
          館前分行163,556元、台北富邦銀行仁愛分行9,201元
          、台北富邦銀行城中分行77,484元，合計為385,545
          元 （見本院卷第363頁至第378頁）。
        ⑵保單：台銀人壽保單價值1,026,306元、富邦人壽保單
          2件，各價值579,594元、609,638元、南山人壽保單2
          件，各價值1,252,567元、3,430,013元，合計為6,89
          8,118元（見本院卷第433頁、第467頁至第469頁、第
          479頁至第481頁）。
　　  2.兩造不爭執原告於基準日無消極財產。
　　　3.綜上，原告之剩餘財產為7,283,663元（計算式：385,5
        45+6,898,118＝7,283,663）。
   ㈡被告之剩餘財產為166,244元：
      1.兩造不爭執被告有以下之婚後財產（見本院卷第515頁
        ）：
        ⑴存款：臺灣銀行69,356元、新北市汐止區農會96,888
          元，合計為166,244元 。
　　  2.兩造不爭執原告於基準日無消極財產（見本院卷第313
        頁至第315頁）。
　　　3.原告主張被告兩造離婚訴訟進行中之106年間，將其名
        下系爭不動產全部移轉殆盡，顯係為減少原告對於剩餘
        財產分配所為之脫產行為，請求追加為剩餘財產分配範
        圍云云；被告固不否認於106年間將系爭不動產分別以
        買賣及贈與之方式移轉登記予兩造之子，惟辯稱其係基
        於生涯財務規劃所為，且其始終不願與原告離婚，並無
        故意侵害原告剩餘財產分配之主觀意圖等語。經查，被
        告早於原告106年8月9日訴請離婚前之106年6月9日即已
        將系爭宜興街房地之應有部分12/100贈與移轉予兩造長
        子、系爭合順街房地之應有部分18/100贈與移轉予兩造
        次子，足認被告早於原告訴請離婚前即有將名下不動產
        分配予兩造子女之計畫，衡以被告於106年間已近70歲
        ，父母有感年事已高，提前將房地等不動產移轉予子女
        ，使子女因此受惠於家庭財產規劃，為我國社會常情，
        是被告前開將系爭不動產分配給兩名兒子之作法並未違
        背常情，尚難因此遽認被告有惡意脫產之行為，原告復
        無法舉證證明被告前開所為，係為減少其分配剩餘財產
        ，故其主張應將系爭房地追加計入被告之現存婚後財產
        ，尚非足取。
　　　4.綜上，被告之剩餘財產為166,244元。
   ㈢綜上所述，原告之剩餘財產合計為7,283,663元，被告之剩
     餘財產合計為166,244元，原告之婚後剩餘財產既多於被告
     之婚後剩餘財產，則其請求被告給付1千萬元，及自起訴狀
     送達翌日起至清償日止，按週年利率百分之5計算之利息，
     為無理由，應予駁回。
四、本件事證明確，兩造其餘攻擊防禦方法及所提證據，核與判
    決結果不生影響，不再逐一贅述論列，附此敘明。
五、據上論結，依家事事件法第51條準用民事訴訟法第78條，判
    決如主文。　　
中　　華　　民　　國　　111 　年　　8 　　月　　29　　日
                    家事庭法  官  高雅敏
以上正本證明與原本無異。
如對本判決上訴，須於判決送達後20日內向本院提出上訴狀。如
委任律師提起上訴者，應一併繳納上訴審裁判費。
中　　華　　民　　國　　111 　年　　8 　　月　　29　　日
                          書記官  王慧萍